【裁判字號】    97,消債更,482
【裁判日期】    970910
【裁判案由】    更生事件
【裁判全文】
臺灣臺北地方法院民事裁定           97年度消債更字第482號
聲  請  人
即  債務人  甲○○
代  理  人  黃金洙律師
上列當事人因消費者債務清理事件聲請更生，本院裁定如下：
    主  文
聲請駁回。
聲請費用由聲請人負擔。
    理  由
一、本件聲請意旨略以：聲請人前於民國95年間以書面向最大債
    權金融機構請求共同協商債務清償方案，協商成立，每月應
    償還新臺幣（下同）35,540元，聲請人繳付至96年9月後，
    因聲請人之母吳李富於96年6、7月間中風，生活不能自理，
    需人看護，經聲請人與兄妹協議，看護事宜由聲請人負責，
    故聲請人因之額外增加看護費用之生活開支，且雖有委請外
    籍勞工看護，然母親患病之初，外籍勞工因不諳母親病情及
    身體狀況，尚無法接手照顧妥善，故初期聲請人常需請假在
    家幫忙看護母親，因之影響工作，而聲請人任職公司復無法
    接受聲請人經常請假照顧母親之舉，於工作上經常藉故刁難
    ，故聲請人不得已乃於雇主暗示下離職，因之喪失收入來源
    ，不得已於96年9月間毀諾，顯非可歸責於己之事由致履行
    原協商內容有重大困難，為此聲請更生等語。
二、按債務人對於金融機構因消費借貸、自用住宅借款、信用卡
    或現金卡契約而負債務，在聲請更生或清算前，應提出債權
    人清冊，以書面向最大債權金融機構請求協商債務清償方案
    並表明共同協商之意旨，消費者債務清理條例第151條第1項
    定有明文。次按債務人與金融機構協商成立者，不得聲請更
    生或清算，但因不可歸責於己之事由，致履行顯有重大困難
    者，不在此限；本條例施行前，債務人依金融主管機關協調
    成立之中華民國銀行公會會員辦理消費金融案件無擔保債務
    協商機制與金融機構成立之協商，準用前項之規定，同條例
    第151條第5項、第6項分別定有明文。又聲請更生或清算不
    合程式或不備其他要件者，法院應以裁定駁回之，但其情形
    可以補正者，法院應定期間先命補正，復為同條例第8條所
    明定。
  (一)聲請人陳稱其曾於條例施行前，與各債權銀行就無擔保債務
    成立協商，然該協商有因非可歸責於債務人事由，致履行顯
    有重大困難之情事等情。按依債務人與金融機構協商成立者
    ，除非因不可歸責於己之事由，致履行顯有重大困難，否則
    不得聲請更生或清算，債清條例第151條第5項規定甚明。是
    債務清償方案成立後，固由債務人按其條件履行，惟需於其
    後發生情事變更，在清償期間收入或收益不如預期，致該方
    案履行困難甚或履行不能，因不可歸責於己，始能聲請更生
    或清算。此項規定旨在避免債務人任意毀諾已成立之協商，
    濫用更生或清算之裁判上債務清理程序，蓋以債務清償方案
    係經當事人行使程序選擇權所為之債務清理契約，債務人應
    受該成立之協議所拘束。債務人既已與金融機構協商成立，
    如認該協商方案履行有其他不適當情形，自仍應再循協商途
    徑謀求解決。
  (二)聲請人稱其雖曾與最大債權金融機構協商，然因聲請人之母
    吳李富於96年6、7月間中風，生活不能自理，聲請人常需請
    假在家幫忙看護母親，因之影響工作，而聲請人任職公司復
    無法接受聲請人經常請假照顧母親之舉，於工作上經常藉故
    刁難，故聲請人不得已乃於雇主暗示下離職，因之喪失收入
    來源，不得已於96年9月間毀諾，顯非可歸責於己之事由致
    履行原協商內容有重大困難云云。惟查：
    1.查聲請人之母吳李富同住之法定扶養義務人除聲請人外，
      尚有聲請人之兄吳志宏、妹吳月虹等情，有聲請人提出之
      戶籍謄本附卷可憑，並為聲請人所自承。按聲請人之兄吳
      志宏、妹吳月虹均有工作能力，吳志宏部分現任教國立政
      治大學，每月收入應有60,000元以上之情，有聲請人提出
      之綜合所得稅所得資料查詢資料附卷可參，應認聲請人之
      兄吳志宏、妹吳月虹均可與聲請人共同負擔聲請人之母吳
      李富之必要扶養費用及照顧責任，自難逕依其陳述因聲請
      人之母吳李富於96年6、7月間中風，生活不能自理，需聲
      請人照顧，即認履行原協商內容有重大困難之情事。
    2.又按消費者債務清理條例之立法目的，係為使不幸陷入經
      濟困境之人得以清理債務、重建生活，並在清理過程中能
      保有符合人性尊嚴之最低基本生活，而非在維持債務人過
      去慣常之寬逸生活，是於評估債務人清償債務之能力時，
      並非任其主張生活費用之數額，否則將造成揮霍無度以致
      清償債務能力降低之人，反而更容易進入更生程序之歧異
      現象，是本件債務人之每月生活費用，仍應以行政院主計
      處公告之97年度臺北市平均每人每月最低生活費用14,152
      元為計算基準。查聲請人現任職於展雲幸福禮儀股份有限
      公司，其平均每月薪資約48,000元等情，有聲請人提出之
      在職證明書及薪資明細表可證，再扣除聲請人每月最低生
      活費用（以主計處公告之97年最低生活費用）14,152元，
      尚餘33,848元，再扣除聲請人之子吳秉謙每月4,000元之
      扶養費後，由聲請人與同住之聲請人之兄吳志宏、妹吳月
      虹共同負擔家庭生活費用及聲請人之母吳李富之必要扶養
      費用，尚應有能力可履行對聲請人債務之還款，況且，聲
      請人如認原協商方案履行導致生活費用緊縮或有其他不適
      當情形，自仍可再循協商途徑謀求解決。
  (三)綜上所述，縱使聲請人就協商結果毀諾，但非不得應經由個
    別債權銀行協商程序以求適當履債。且查無不可歸責於己致
    履行顯有重大困難之情事，本件聲請更生之要件顯然不備，
    且又無從補正，依首揭條文之意旨，自應駁回其更生之聲請
    。
中    華    民    國    97    年    9     月    10    日
                              臺灣臺北地方法院民事庭
                                  法      官  范智達
上為正本係照原本作成
如不服本裁定，應於裁定送達後10日內，以書狀向本院提出抗告
，並繳納抗告費新臺幣1千元
中    華    民    國    97    年    9     月    10    日
                                  書  記  官  李文龍


司法院資訊處製作；財團法人民間司法改革基金會備份。
